臺灣高等法院臺中分院刑事判決　　 95年度上更(一)字第239號
上　訴　人　臺灣臺中地方法院檢察署檢察官
被　　　告　甲○○
選任辯護人　楊盤江律師
上列上訴人因被告偽造文書等案件，不服臺灣臺中地方法院92年
度訴字第1523號中華民國92年8月7日第一審判決（起訴案號：臺
灣臺中地方法院檢察署92年度偵續字第11號），提起上訴，判決
後由最高法院發回更審，本院判決如下：
    主  文
原判決撤銷。
甲○○連續行使偽造私文書，足以生損害於他人，處有期徒刑肆
月，如易科罰金，以銀元參佰元即新台幣玖佰元折算壹日。
民國八十八年十一月十九日製作之保險金申請書上偽造之「戊○○」署押壹枚、民國八十八年十一月十九日製作之同意調查聲明
書上偽造之「戊○○」署押壹枚，均沒收。
    事  實
一、甲○○係台中縣大里市○○○路1號立洲電機工程有限公司
    （下稱立洲公司）之負責人，戊○○原為立洲公司員工，
    戊○○任職期間，立洲公司曾以該公司為要保人、戊○○為
    被保險人及受益人，向美商喬治亞人壽保險股份有限公司（
    下稱喬治亞人壽保險公司，現已改為安泰人壽保險股份有限
    公司）投保團體意外傷害保險，保險期間自民國86年9月20
    日起，至87年9月20日止。戊○○於87年4月5日，受立洲公
    司指派至所承攬之台灣電力公司零星輸電線路設備積點工程
    之工地施工，因工作意外不慎受傷，致右下肢膝關節功能喪
    失。戊○○於88年6月25日提出之意外傷害保險理賠申請，
    惟經喬治亞人壽保險公司於88年7月28日函知拒絕理賠。戊○○嗣於88年8月21日，在南投縣政府社會科就職業災害所
    發生之損害賠償部分，以新台幣（下同）120萬元與立洲公
    司達成和解。甲○○明知上開120萬元之和解金額，並不包
    括關於投保意外險之理賠金在內，竟於和解後，基於行使偽
    造私文書之概括犯意，先於88年11月19日（起訴書中誤載為
    17日），同時在「保險金申請書」及「同意調查聲明書」上
    偽造「戊○○」之署押而偽造各該私文書，並同時行使該二
    私文書，向喬治亞人壽保險公司再度申請理賠，足以生損害
    於戊○○。嗣經喬治亞人壽保險公司重新審核戊○○之傷勢
    ，認定符合保險契約之殘廢等級，乃簽發付款人上海商業儲
    蓄銀行總行儲蓄部、發票日89年1月4日、金額35萬3164元，
    指定受款人為戊○○，且禁止背書轉讓之支票一張，由保險
    業務員丙○○交予甲○○，以給付戊○○之保險理賠金。甲○○取得支票後，基於同上偽造私文書及行使之概括犯意，
    盜用戊○○放置於立洲公司之印章，同時盜蓋印文於支票後
    面偽造戊○○之背書，及偽造戊○○名義之委託書後，並行
    使該偽造之背書及委託書，將該紙支票存入立洲公司設於華
    南商業銀行大里分行之帳戶內，予以提示兌現，致生損害於
    戊○○。
二、案經戊○○訴由臺灣臺中地方法院檢察署檢察官偵查起訴。
    理  由
一、證據能力方面：
    按被告以外之人（包括證人、鑑定人、告訴人、被害人及共
    同被告等）於審判外之陳述雖不符刑事訴訟法第159條之1至
    之4等四條之規定，而經當事人於審判程序同意作為證據，
    法院審酌該言詞陳述或書面陳述作成時之情況，認為適當者
    ，亦得為證據；當事人、代理人或辯護人於法院調查證據時
    ，知有刑事訴訟法第159條第1項不得為證據之情形，而未於
    言詞辯論終結前聲明異議者，視為有前項之同意，同法第15
    9條之5定有明文。立法意旨在於傳聞證據未經當事人之反對
    詰問予以核實，原則上先予排除。惟若當事人已放棄反對詰
    問權，於審判程序中表明同意該等傳聞證據可作為證據；或
    於言詞辯論終結前未聲明異議，基於尊重當事人對傳聞證據
    之處分權，及證據資料愈豐富，愈有助於真實發見之理念，
    且強化言詞辯論主義，使訴訟程序得以順暢進行，上開傳聞
    證據亦均具有證據能力。茲核本案被告以外之人（包括證人
    、告訴人、被害人及共同被告等）於審判外之陳述，業經本
    院審理時予以提示，且各經檢察官、辯護人表示意見。檢察
    官或辯護人已知上述陳述乃傳聞證據，且均未於言詞辯論終
    結前對該等陳述內容異議，依上開規定，已擬制同意其有證
    據能力，本院審酌上開陳述作成時亦無不當之情形，認為以
    之作為本案之證據亦屬適當，自具有證據能力。
二、訊據被告甲○○矢口否認有上開犯行，辯稱：由立洲公司向
    喬治亞人壽保險公司投保之團體意外險，係立洲公司主動為
    公司員工投保以備分擔風險，保險費全部由立洲公司所繳付
    ；在立洲公司與戊○○達成和解前，戊○○就該筆保險金業
    經申請理賠二次均被拒絕理賠，於和解時已同意由被告嘗試
    再行申請理賠，倘獲得理賠，即歸被告取得，被告也因此才
    同意提高和解之補償金為120萬元，被告向喬治亞人壽保險
    公司申請理賠之過程告訴人也知道，保險公司亦曾為此而派
    人到告訴人住處訪查過告訴人；其在上開支票背面及委託書
    上所蓋戊○○之印章，是告訴人戊○○留在立洲公司沒拿走
    的印章云云。惟查：
  (一)上開事實，業據告訴人戊○○及告訴代理人丁○○於偵查、
    原審及本院審理中，迭次指述甚詳。
  (二)依卷附之88年8月21日南投縣政府勞資爭議協調會議紀錄記
    載，雙方達成和解協調結果：資方（指立州公司）再給予勞
    方新台幣捌拾萬元正，並終止雙方勞雇關係。資方於勞方撤
    銷臺灣臺中地方法院民事庭88年度勞訴字第23號給付補償金
    先予新台幣肆拾萬元正，另新台幣肆拾萬元自民國88年10月
    5日起分六個月分期給付，至民國89年3月5日付清。雙方不
    得任何異議，勞方願放棄民事先訴抗辯權，並請勞方給予撤
    銷臺灣臺中地方法院民事庭88年度勞訴字第23號給付補償金
    （見偵字第13209號卷第70頁）。
  (三)依卷附之88年9月2日和解書記載，雙方之和解條款為：除向
    勞保局請領之傷殘給付外，乙方（指戊○○）同意由甲方（
    指立州公司）給付新台幣壹佰貳拾萬元達成本件和解。‥‥
    乙方同意撤回對甲方之民事起訴。甲乙雙方自即日起終止雙
    方之僱佣契約。乙方放棄對甲方之其餘請求權，亦即乙方日
    後不得再以任何理由對甲方有所請求（見偵字第13209號卷
    第71、72頁）。
  (四)按告訴人於其因工作受傷後，既曾向保險公司請領團體意外
    傷害保險之保險給付，可見其自始即認定其有該項請領之權
    利，否則不會以自己之名義請領。再依上開二項文件可知，
    雙方協調之重點，僅及於達成和解之金額，告訴人應撤回對
    於立州公司請求給付補償金之民事訴訟，雙方終止僱傭關係
    等事項，對於告訴人是否願意將團體意外傷害保險之請領權
    利讓與被告或立州公司一節，未置一詞。設若告訴人有意將
    本件保險金請領之權利讓與被告，則其於協調或和解之時，
    應會明示拋棄或讓與該項請領權利；而被告對於此重要權利
    義務關係之事項，依照常理，應會主張在上開二項文件上記
    載明確，以杜爭議。因此該二項文件上，既無告訴人為拋棄
    或讓與之記載，可知告訴人並無拋棄或讓與保險理賠金之意
    思表示，至為明顯。
  (五)又證人即行政院勞工委員會勞資關係處之江衍平於偵查中證
    稱：在南投縣政府協調會上，記得沒有提到關於意外險之保
    險金之部分，當時一直在職業災害補償金額數目及平均基本
    工資上協商，但他們（指立州公司）只給40萬元，後來協調
    結果惟再付80萬元，但此不含勞保給付部分，也沒有提到團
    保意外險的部分等語（見偵字第13209號卷第149頁）。雖被
    告於偵查中供稱：「在我與告訴人單獨談時，告訴人有同意
    讓我自行向保險公司申請理賠，‥‥當時丁○○不在場。‥
    ‥」云云，惟已為告訴代理人所否認，稱：我先生有與被告
    單獨談，雖被告只願意再賠給我們80萬元，沒有提及安泰保
    險部分等語（均見偵續字第11號偵查卷第30頁）。因此，告
    訴人與被告縱曾單獨談論向保險公司申請理賠之事，然既無
    證據足以證明雙方對此確已達成明確之協議，自難採為有利
    於被告之證明。
  (六)戊○○係於87年4月5日發生本件職業災害，於提出本件告訴
    前曾四處陳情，雙方於87年7月20日在南投縣政府協調時，
    曾提及在立法委員馮定國辦公室調解時，資方曾提議補償12
    0萬元，係因勞方（即告訴人戊○○）不同意而未成立，此
    有南投縣政府勞資爭議協調會議紀錄影本在卷（見偵字第13
    209號卷第157頁），足見被告之補償金額於保險公司第一次
    拒絕理賠前即為120萬元，與最後達成和解之金額相同。是
    被告所辯：戊○○於和解時已同意由被告嘗試再行申請理賠
    ，倘獲得理賠，即歸被告取得，被告也因此才同意提高和解
    之補償金為120萬元云云，與卷證資料不合，即難憑採。
  (七)本件被告在與戊○○和解後，逕自在「保險金申請書」之受
    益人欄及「同意調查聲明書」之立同意書人欄簽「戊○○」
    之署押，並持向喬治亞人壽保險公司申請理賠獲准，嗣又逕
    將戊○○留在立洲公司未拿走之印章蓋於前揭喬治亞人壽保
    險公司所簽發用以給付保險金之支票背面、及委託書上面，
    藉以將該紙支票存入立洲公司設於華南商業銀行大里分行之
    帳戶內等情。觀之喬治亞人壽保險公司所開立本件之理賠支
    票指定受款人為戊○○，且禁止背書轉讓（見偵續字第11號
    卷第20、54、55頁）。證人丙○○於偵查中並證稱：公司所
    保之團體意外傷害保險出險後理賠一般都是給受益人，財政
    部規定一般是要給被保險人或其繼承人等語（見偵字第1320
    9號卷第186頁）。自應由戊○○具名領取，縱保險公司將之
    交給立洲公司，亦只是代收性質，被告將戊○○留在立洲公
    司未拿走之印章蓋在上開給付保險金之禁止背書轉讓支票背
    面、及委託書上面，並將支票存入立洲公司帳戶。若被告已
    經告訴人戊○○之同意，在無任何困難之情形下，自可將請
    領保險之文件資料，交由告訴人親簽，並於取得該領款支票
    ，經告訴人之背書轉讓後，提示兌現。而被告竟在告訴人毫
    不知情之情況下，擅自以告訴人名義，向保險公司申請理賠
    ，並盜用告訴人之印章提示兌現，足認被告確有偽造私文書
    之犯意及行為。
  (八)本件團體意外險之保險費全部雖係由立洲公司所繳付，而被
    告之立洲公司再度提出理賠之申請，喬治亞人壽保險公司雖
    曾派員至告訴人住處訪查告訴人，並拍照存證等情，業據證
    人丙○○、王台全、曾振榮於偵查中分別到庭證述在卷（見
    偵字第13209號卷第186頁，偵續字第11號卷第64、72頁），
    並有團體人壽保險要保書、美商喬治亞團體人壽保險要保告
    知書、團體人壽被保險人名冊、團體保險保險費收據等影本
    、及投保單位保費計算明細表附卷可佐（見偵字第13209號
    卷第75至81、87、121至144頁）。惟證人丙○○於本院審理
    中證稱：伊並未親自去問戊○○為何二次申請都駁回了，為
    何第三次還要提出來。甲○○說他們已經和解了，請伊再申
    請理賠看看，而且他們另外保第一產物的部分也有申請下來
    ，叫伊再申請理賠，然後申請理賠這個部分的錢就給甲○○
    。戊○○及其配偶沒有打電話給伊。有關和解部分伊只有聽
    甲○○講，是電話中跟伊說的。在所有理賠申請的書面資料
    中，沒有記載這筆保險金核准下來之後是要給甲○○。支票
    抬頭受款人應該是戊○○。理賠金下來要寫被保險人，不可
    以寫甲○○或是立洲公司。依照伊公司的保險契約規定，理
    賠金應該要付給受益人，受益人是戊○○，甲○○或立洲公
    司都不是本件的受益人或被保險人。理賠金支票是拿給要保
    人（按即立洲公司），理賠金應該是由戊○○領等語（見本
    院上更(一)卷第140、141頁）。益徵本件保險之保險理賠金應
    由受益人即戊○○具領，被告及甲○○並無領取本件保險理
    賠金之權利，且戊○○並未曾向保險公司表示同意被告或立
    洲公司具領之意思表示，顯係由被告偽造告訴人之名義申請
    無疑。
  (九)綜上所述，被告所辯顯係卸責之詞，不足採信。本件事證明
    確，被告犯行堪以認定。
三、按刑法於民國94年2月2日經總統令修正公布，於95年7月1日
    施行，修正後刑法第2條第1項規定：「行為後法律有變更者
    ，適用行為時之法律。但行為後之法律有利於行為人者，適
    用最有利於行為人之法律。」修正後刑法已刪除關於連續犯
    之規定，本院認為採數罪併罰之結果，對被告較為不利，應
    以修正前連續犯之規定對被告有利；又關於易科罰金之規定
    ，修正前經折算之結果，係以銀元三百元即新台幣九百元折
    算一日，而修正後則以新台幣一千元、二千元、三千元折算
    一日，自以修正前之規定有利於被告。被告行為後，法律有
    變更經綜合比較修正前後之規定，應適用修正前即行為時之
    法律，有利於被告。核被告所為，係犯刑法第216條、第210
    條之行使偽造私文書罪。被告同時偽造保險金申請書、同意
    調查聲明書；同時偽造支票背書、委託書之行為，各僅構成
    一次之偽造行為。被告偽造署押、盜用印章，均為偽造文書
    之階段行為；偽造私文書之低度行為，已為行使之高度行為
    所吸收，均不另論罪。被告多次行使偽造私文書之犯行，時
    間相近，犯罪手法及構成要件均相同，顯係基於概括犯意反
    覆為之，應依修正前刑法第56條連續犯之規定論以一罪，並
    加重其刑。原審未予詳查，遽為被告無罪之諭知，尚有未合
    ，檢察官上訴指摘原判決不當，為有理由，應予撤銷改判。
    爰審酌被告犯罪之動機、目的、犯罪之手段、犯人之品行、
    智識程度、犯罪所生之損害、犯罪後之態度等一切情狀，量
    處如主文第二項所示之刑，並依修正前刑法第41條第1項前
    段諭知易科罰金之折算標準。88年11月19日製作之保險金申
    請書上偽造之「戊○○」署押一枚、88年11月19日製作之同
    意調查聲明書上偽造之「戊○○」署押一枚，均依刑法第21
    9條宣告沒收。至於領款支票上、委託書上戊○○之印文，
    係被告盜用戊○○印章所為，尚不得諭知沒收，併予敘明。
四、至於公訴意旨認被告上開行為，尚構成刑法第336條第2項之
    業務侵占罪云云，惟查刑法之侵占罪，須以行為人意圖為自
    己不法之所有，而將所持有本人之物，易為己有為其構成要
    件。本件被告自始即以自己所有之意思，向保險公司申請理
    賠，雖有冒用戊○○名義之情形，惟其主觀上並無為本人持
    有之意思，且於保險理賠金發下後，其亦非基於易持有為所
    有之意思而領取款項，與侵占罪之構成要件即有未合，自不
    構成刑法第336條第2項之業務侵占罪。因公訴意旨認此部分
    ，與已論罪科刑部分，有牽連犯裁判上一罪之關係，爰不另
    為無罪之諭知，附此敘明。
據上論結，應依刑事訴訟法第369條第1項前段、第364條、第299
條第1項前段，修正後刑法第2條第1項前段、刑法第216條、第21
0條、第219條、修正前刑法第56條、第41條第1項前段，罰金罰
鍰提高標準條例第1條前段、修正前第2條，判決如主文。
本案經檢察官乙○到庭執行職務。
中　　華　　民　　國　　96　　年　　5 　　月　　22　　日
            刑事第十一庭  審判長法　官  陳  朱  貴
                                法　官  胡  文  傑
                                法　官  郭  同  奇
上列正本證明與原本無異。
如不服本判決應於收受送達後十日內向本院提出上訴狀，其未敘
述上訴之理由者並得於提起上訴後十日內向本院補提理由書（均
須按他造當事人之人數附繕本）。
                                書記官  康  孝  慈
中　　華　　民　　國　　96　　年　　5 　　月　　28　　日
附錄論罪科刑法條
刑法第210條
偽造、變造私文書，足以生損害於公眾或他人者，處5年以下有
期徒刑。
刑法第216條
行使第210條至第215條之文書者，依偽造、變造文書或登載不實
事項或使登載不實事項之規定處斷。
